【裁判字號】    99,重訴,64
【裁判日期】    990816
【裁判案由】    所有權移轉登記
【裁判全文】
臺灣高雄地方法院民事判決              99年度重訴字第64號
原      告  己○○
            甲○○
上二人共同
訴訟代理人  謝秋蘭律師
被      告  庚○○○
訴訟代理人  蘇吉雄律師
            陳雅娟律師
被      告  丙○○
被      告  戊○
兼上二人共
同訴訟代理
人          乙○○
被      告  丁○○
            壬○○○
上列當事人間請求所有權移轉登記事件，本院於民國99年7 月27
日言詞辯論終結，判決如下：
    主  文
被告戊○、乙○○、丙○○、丁○○、庚○○○、壬○○○應將
坐落高雄縣仁武鄉○○○段八五地號土地（面積八一八點五五平
方公尺）所有權全部移轉登記予原告己○○、甲○○應有部分各
二分之一。
訴訟費用由被告連帶負擔。
    事實及理由
一、本件被告壬○○○經合法通知，未於言詞辯論期日到場，核
    無民事訴訟法第386 條所列各款情形，爰依原告之聲請，由
    其一造辯論而為判決。
二、原告主張：訴外人即伊等之祖父吳吸，曾於民國94年2 月初
    ，在訴外人辛○及被告戊○立會下，兩造經吳吸之同意分配
    吳吸名下如附表所示之不動產、仁武鄉農會存款、農保給付
    等財產，並於同年月5 日訂立析產協議書（下稱系爭協議書
    ），將其中坐落高雄縣仁武鄉○○○段85地號土地（面積
    818.55平方公尺，98年11月2 日土地重劃前為同鄉○○段
    691 地號，88年5 月27日地籍圖重測前為同鄉○○○段138
    地號，下稱系爭土地）分配予伊等之父即被告丁○○取得，
    惟因被告丁○○因故無法負擔對吳吸之養療及壽終身後費用
    ，故經兩造同意後，由伊等加入系爭協議書為當事人，以負
    擔對吳吸之養療及壽終身後費用義務，被告丁○○於協議時
    即同意由將系爭土地登記予伊等，是伊等自系爭協議書成立
    後，均依約履行迄至94年7 月8 日吳吸過世止；嗣經被告庚○○○於98 年11 月25日向地政機關申請辦理系爭土地繼承
    登記為被告公同共有。為此，爰依系爭協議書第1 條之約定
    及繼承之法律關係，提起本件訴訟等語。並聲明：被告應將
    系爭土地所有權全部移轉登記予原告應有部分各2 分之1。
三、被告則以：
(一)、被告庚○○○部分：系爭協議書為預先分割遺產之協議，於
    被繼承人吳吸尚未死亡時為此種協議應屬無效。又吳吸於兩
    造成立系爭協議書時重病意識不清，而處於無法處理自己事
    務之狀態，依民法第75條規定，系爭協議書應為無效。再者
    ，因伊不識字，完全不瞭解系爭協議書之內容為何，另一繼
    承人即被告壬○○○則已失蹤不知去向，系爭協議書未經全
    體繼承人協議，亦不生效力。又縱認系爭協議書為有效，因
    系爭協議書約定原告應連帶負責養療吳吸至壽終，並連帶負
    擔吳吸壽終身後一切費用，原告並未舉證證明有履行養療吳
    吸至壽終之義務，且吳吸身後之部分遺產稅及滯納金共約新
    臺幣（下同）290, 000元係由被告庚○○○繳納，顯見原告
    並未履行負擔吳吸壽終身後一切費用，自不得依系爭協議書
    請求移轉系爭土地所有權至其等名下等語，資為抗辯。並聲
    明：駁回原告之訴。
(二)、被告乙○○、丙○○、戊○部分：伊等均不同意系爭協議書
    內容等語，資為抗辯。並聲明：駁回原告之訴。
(三)、被告丁○○部分：伊為原告父親，而兩造於吳吸生前均同意
    系爭土地應分配予原告等語。
(四)、被告壬○○○未於言詞辯論程序期日到場，亦未提出書狀作
    何聲明或陳述。
四、本件兩造不爭執事項及爭點（被告壬○○○除外）：
(一)、不爭執事項：
 1、吳吸為被告乙○○、丙○○、庚○○○、壬○○○、丁○○
    之父親、被告戊○之配偶及原告之祖父。此有原告提出之繼
    承系統表及相關戶籍謄本為證（見本院卷第66頁至第77頁）
    。
 2、系爭土地面積818.55平方公尺，98年11月2 日土地重劃前為
    同鄉○○段691 地號，88年5 月27日地籍圖重測前為同鄉○○○段138 地號，該土地原為吳吸所有。此有系爭土地登記
    謄本、土地登記簿在卷可憑（見本院卷第43頁至第48頁）
 3、吳吸於94年7 月8 日死亡後，系爭土地嗣於98年11月25日經
    被告庚○○○向地政機關辦理繼承登記為被告公同共有。此
    有吳吸之戶籍謄本、系爭土地登記謄本及高雄縣仁武地政事
    務所98年12月1 日仁地所一字第0980011293號函在卷可參（
    見本院卷第18頁、第19頁、第69頁）。
(二)、爭點：
 1、系爭協議書所載吳吸名下財產分配約定之性質？
 2、系爭協議書是否有效成立？
 3、承上如是，原告請求被告將系爭土地所有權移轉登記予伊，
    是否有理由？（含原告是否已履行系爭協議書所定負擔？系
    爭協議書是否侵害被告庚○○○之特留分？）
五、茲就上開爭點，析述本院得心證之理由如下：
(一)、系爭協議書所載吳吸名下財產分配約定之性質？
 1、吳吸、原告以及除被告壬○○○、戊○外之其他被告有於94
    年2 月5 日簽訂系爭協議書，而簽訂當時除上開簽約人外，
    尚有被告戊○及吳吸之胞弟辛○在場等情，有系爭協議書及
    吳吸、原告及被告丁○○、乙○○、丙○○、庚○○○之印
    鑑證明在卷可憑（均影本，見本院卷第10頁至第16頁），且
    經證人辛○到庭證述明確（見本院卷第115 頁），復為兩造
    所不爭執，可堪認定。
 2、吳吸生前擁有附表所示不動產，為兩造不爭之事實，而依系
    爭協議書第1 條至第5 條、第13條約定，附表編號1 所示不
    動產即系爭土地「分歸丁○○取得，並登記於丁○○子女己○○、甲○○名下」，附表編號2 、3 所示不動產「分歸乙○○取得」，附表編號4 、5 所示不動產「分歸丙○○取得
    」，附表編號6 所示不動產「留作戊○養老之用，由奉養戊○之乙○○代管，乙○○不得變賣、抵押或作其他危害戊○
    權益之處分。但戊○壽終後，該土地由乙○○取得，其他繼
    承人不得再主張任何權利。」，另於簽約之日吳吸所有現金
    存款763,603 元「由丁○○、乙○○、丙○○三兄弟均分（
    每人各分得254,533 元）」，以及吳吸壽終後之農保給付「
    由己○○、甲○○共同取得，其他繼承人不得主張任何權利
    」，上開約定係就吳吸所有如附表所示不動產、現金存款及
    吳吸壽終後之農保給付所為分配約定，而關於系爭協議書所
    載吳吸名下財產所為上開分配約定之性質，原告主張係吳吸
    所為生前贈與，被告庚○○○則抗辯係事先分割遺產之協議
    ，自有先予探究其性質之必要。
 3、按「解釋私人之契約應通觀全文，並斟酌立約當時之情形，
    以期不失立約人之真意」、「解釋當事人所立書據之真意，
    以當時之事實及其他一切證據資料為其判斷之標準，不能拘
    泥字面或截取書據中一二語，任意推解致失真意」、「解釋
    當事人之契約，應於文義上及論理上詳為推求，不得拘泥字
    面，致失當時立約之真意」，最高法院著有18年上字第1727
    號、19年上字第28號、19年上字第58號判例，可資參照。易
    言之，解釋契約，應探求當事人立約時之真意，而探求當事
    人之真意，又應以過去事實及其他一切證據資料為斷定之標
    準，不能拘泥文字致失真意，即解釋契約，應斟酌訂立契約
    當時及過去之事實暨交易上之習慣，依誠信原則，從契約之
    主要目的，及經濟價值作全盤之觀察。關於系爭協議書所載
    吳吸名下財產所為分配約定之性質，兩造既存有爭議，而系
    爭協議書未曾出現原告所主張之「贈與」或被告庚○○○所
    辯「分割遺產」等用語，究竟何者主張為真，自應斟酌立約
    當時情形，在系爭協議書之文義及論理範圍內，以過去事實
    及其他一切證據資料為斷定之標準，從契約之主要目的，及
    經濟價值作全盤之觀察，以探究當事人訂立系爭協議書之真
    意。按所謂分割遺產之協議，係全體繼承人就被繼承人遺留
    之遺產所為分割之協議，以終止全體繼承人就遺產之公同共
    有關係，而民法第1164條所定之遺產分割，係以整個遺產為
    一體為分割，並非以遺產中個別之財產分割為對象，亦即遺
    產分割之目的在廢止遺產全部之公同共有關係，而非旨在消
    滅個別財產之公同共有關係，其分割方法應對全部遺產整體
    為之（最高法院95年度台上字第1637號判決意旨參照）；是
    以，於被繼承人死亡前，其「遺產」既尚未確定，且於被繼
    承人死亡時仍生存之「繼承人」亦屬未定，則於被繼承人死
    亡前，得否由「繼承人」預先為「遺產」之分割協議？此協
    議是否為民法第1164條所稱之分割遺產協議？於法律論理上
    自屬可議；且被告壬○○○業於91年間失蹤，迄今音訊全無
    ，有被告壬○○○之女黃妙華於99年3 月31日出具之民事陳
    報狀及所附板橋地院98年度家催字第137 號裁定在卷可稽（
    見本院卷第49頁至第52頁），是系爭協議書簽訂時被告壬○○○並未到場參與，為兩造所不爭執之事實，則系爭協議書
    既未經吳吸全體子女參與簽訂，可否謂屬有效之分割遺產協
    議，亦屬有疑；況且，如系爭協議書果真係被告庚○○○辯
    稱之事先分割遺產協議，自無須經吳吸同意之理，惟系爭協
    議書首即揭櫫「茲為免日後因父親吳吸名下財產於繼承時發
    生糾紛，經『父親同意』及母親戊○、長輩辛○共同立會下
    ，協議並同意依如下方式分產及履行：…」等語，顯與分割
    遺產協議僅須全體繼承人間之協議即可之情迥異；是綜上事
    證交互參析，被告庚○○○辯稱系爭協議書為事先分割遺產
    之協議，顯然於法不合，且與系爭協議書之約定內容相違背
    ，難認屬吳吸及參與簽約之兩造當事人之真意。
 4、觀諸系爭協議書第8 條約定「依本協議書之約定，乙、丙、
    戊、己方（即被告乙○○、丙○○及原告己○○、甲○○）
    於辦理各自分得之財產之過戶登記手續時，其所生費用（包
    括土地增值稅、遺產稅、代書費用等）由乙、丙、戊、己方
    各自負擔。但若於吳父已故後才辦理過戶登記時，若有其他
    繼承人不配合而產生損害之情形，則該不配合之其他繼承人
    應負完全之賠償責任」，該條既謂「若於吳父已故後才辮理
    過戶登記」等語，即未禁止被告乙○○、丙○○及原告己○○、甲○○於吳吸過世前即辦理受分配財產之過戶登記；又
    參諸系爭協議書第5 條約定「吳父年邁且行動不便，己○○
    、甲○○乃吳父所有第1 條所載不動產土地日後之登記人，
    自本協議書簽立之日起，己○○、甲○○願連帶負擔養療吳
    父至壽終，並連帶負擔吳父壽終身後一切費用，不得中途異
    議。若不履行本條義務時，第1 條所載不動產土地，己○○
    、甲○○應無條件將該不動產土地登記回吳父名下，若己○○、甲○○已將第1 條不動產土地處分時，應連帶負責將處
    分所得利益歸還吳父（當吳父當時已亡故，則歸還吳母），
    絕無異議」，可知在系爭土地已移轉登記至原告名下時，如
    原告不履行養療吳吸至壽終或連帶負擔吳吸壽終身後一切費
    用義務，於吳吸過世前有此情事，原告應將系爭土地歸還吳
    吸，於吳吸過世後，原告應將系爭土地歸還被告戊○，此約
    定亦足徵原告於吳吸過世前即得就系爭土地辦理過戶登記；
    再者，證人辛○於本院亦證稱：「系爭協議書簽完後如果有
    錢的話，就可以馬上去辦理過戶登記，但大家都沒錢去辦過
    戶」、「吳吸過世前在他家有跟我說依照協議書，如果他的
    繼承人要辦過戶可以趕快蓋印章，過了大約3 、4 個月吳吸
    才過世。我有向原告己○○講，他說現在沒有錢，等有錢再
    來辦」等語甚詳（見本院卷第116 頁）；此外，關於吳吸於
    簽約當時所有之現金存款763,603 元依系爭協議書由被告丁○○、乙○○、丙○○等3 人均分，每人各可得254,533 元
    ，而渠等3 人於吳吸過世前即已將吳吸上開現金存款領取均
    分，業據被告乙○○自承在卷（見本院卷第237 頁）。據上
    各情可知，被告乙○○、丙○○及原告己○○、甲○○於吳
    吸過世前即可將其各自分得如附表所示之不動產辦理過戶登
    記，而非於吳吸過世後方得為之，且就吳吸之現金存款於吳
    吸過世前已實際上由被告丁○○、乙○○、丙○○3 人領出
    均分，顯見吳吸於簽約當時即已將附表所示不動產及現金存
    款、農保給付之所有權予以處分而約定為被告乙○○、丙○○、丁○○及原告所有，並非於其死亡後方可由被告乙○○
    、丙○○、丁○○及原告取得上開財產之所有權甚明（惟農
    保給付部份須於吳吸死亡後原告始可實際領得）。準此觀之
    ，系爭協議書關於吳吸所有之附表所示不動產及現金存款、
    農保給付約定分別為被告乙○○、丙○○、丁○○及原告所
    有，應屬吳吸生前所為之贈與甚明。故系爭協議書雖僅有「
    析產」、「分產」等用字，而未以「贈與」名之，惟究其性
    質，無非係於在場之吳吸子嗣共同參與見證下，由吳吸與受
    分配財產之子嗣分別成立生前贈與契約，並見證吳吸其他財
    產贈與其他子嗣之情形，以杜將來吳吸往生後其繼承人衍生
    分產糾紛，如此解釋，方符合吳吸與原告及除被告壬○○○
    外之被告簽立系爭協議書之真意。
 5、再者，系爭協議書第1 條雖約定系爭土地「分歸丁○○取得
    ，並登記於丁○○子女己○○、甲○○名下」，似謂系爭土
    地之受贈人為丁○○，僅指定登記於原告名下，惟倘若如此
    ，何以依系爭協議書第5 條規定，原告自系爭協議書簽立之
    日起須連帶負擔養療吳吸至壽終及負擔吳吸壽終身後一切費
    用，否則原告須將系爭土地移轉登記返還予吳吸（即吳吸往
    生前）或被告戊○（即吳吸往生後），而非由被告丁○○負
    此義務？此情顯與一般「負有附擔之贈與」係由受贈人負擔
    應為一定給付之債務有違。而觀諸系爭協議書第8 條約定：
    「依本協議書之約定，乙、丙、戊、己方（即被告乙○○、
    丙○○及原告己○○、甲○○）於辦理各自『分得』之財產
    之過戶登記手續時，其所生費用（包括土地增值稅、遺產稅
    、代書費用等）由乙、丙、戊、己方各自負擔。…」，顯然
    謂系爭土地乃屬原告受分配所得之財產；輔以被告丁○○於
    本院審理時亦陳稱：我父親尚在時，大家都同意系爭土地要
    給原告等語明確（見本院卷第60頁），即屬自承於簽立系爭
    協議書時，吳吸及在場之人均認知系爭土地之受贈人為原告
    而非其本人甚明。是據上等情綜合判斷，吳吸應係將系爭土
    地贈與原告，而非贈與被告丁○○，惟有如此解釋方可達成
    吳吸為使受贈系爭土地之人須負擔對其扶養義務之目的，尚
    不得逕依系爭協議書第1 條文字內容而謂原告並非系爭土地
    之受贈人。
 6、綜上所述，系爭協議書所載吳吸名下財產分配約定之性質，
    係屬吳吸與個別受財產分配之人間所分別成立之生前贈與契
    約，且原告為系爭土地之受贈人，至堪認定；被告庚○○○
    抗辯其性質為事先分割遺產之協議，委無足採。
(二)、系爭協議書是否有效成立？
 1、被告庚○○○抗辯吳吸於簽訂系爭協議書時重病意識不清，
    而處於無法處理自己事務之狀態，依民法第75條之規定，系
    爭協議書應為無效等語。惟查，吳吸於簽訂系爭協議書前最
    近一次就醫情形，係於94年1 月26日因跌倒致右側髖骨骨折
    ，前往高雄長庚紀念醫院接受手術治療，於94年2 月2 日出
    院，且於住院至出院當日，吳吸之意識均屬清醒等情，有吳
    吸於高雄長庚紀念醫院之急診病歷、骨折手術同意書、出院
    病歷摘要、護理病歷在卷可稽（見本院卷第144 頁、第150
    頁、第159 頁、第169 頁至第177 頁），可堪認定。又參酌
    證人辛○於本院證稱：「（法官問：簽約當時吳吸的精神狀
    況？）當時他跌倒腳斷掉，人是清醒的。吳吸要己○○去找
    我來現場參與分配協議，到現場後吳吸說南勢段的土地要分
    給老二、老三，老二老三要負擔撫養吳吸的配偶，老大要負
    擔撫養吳吸，但是兩個女兒也要分配，所以準備壹佰萬元二
    個女兒分配，吳吸請謝秋蘭律師來擬定。我只去過這1 次，
    當天就簽了系爭遺產協議書，吳吸全程在場參與，謝秋蘭律
    師擬定條款。吳吸當時有跟在場的子女們說大家都有分配到
    ，約簽一簽，1 人1 份拿回去。壬○○○不在場，她已經失
    蹤了，她的子女也沒有人代表在場。吳吸表示吳秀梅與吳秀
    菊各得500,000 元，由吳秀梅代為保管吳秀菊的500,00 0元
    ，如果吳秀菊確實死亡該500,000 元就歸吳秀梅所有」等語
    甚詳（見本院卷第115 頁），可知吳吸於簽立系爭協議書當
    時，精神狀況相當清醒，並無重病而意識不清之情，要屬無
    疑。則被告庚○○○抗辯吳吸簽約時處於無法處理自己事務
    之狀態，依民法第75條規定系爭協議書應屬無效云云，顯不
    可採。
 2、又被告庚○○○抗辯其不識字，並不清楚系爭協議書之內容
    ，且被告壬○○○未到場參與，系爭協議書應屬無效等語。
    查系爭協議書所載吳吸名下財產分配約定之性質為生前贈與
    ，並非被告庚○○○所辯之事先分割遺產協議，業經本院審
    認如前，則吳吸將系爭土地贈與原告之效力，即與他人無涉
    ，吳吸生前處分系爭土地之行為，本無須得包括被告庚○○○在內之全體被告之同意，且系爭協議書所為各項約定，亦
    無須由被告壬○○○參與同意始生效力，基此，被告庚○○○以其不識字，並不清楚系爭協議書之內容，且被告壬○○○未到場參與為由，抗辯系爭協議書應屬無效，並據以爭執
    吳吸將系爭土地贈與原告之效力，自不可採。況且，據證人
    辛○於本院證稱：「（原告訴訟代理人問：簽訂系爭協議書
    的時候吳秀梅是否在場？她是否有簽名？她是否瞭解協議書
    的內容？有無同意？）吳秀梅有在場，也有簽名，大家都在
    場談論，她有聽到也表示同意，她都沒有離開現場」等語觀
    之（見本院卷第115 頁），亦足徵縱使被告庚○○○不識字
    ，因在場之人有討論系爭協議書之內容，而使被告庚○○○
    知悉系爭協議書之約定內容，且被告庚○○○確有在場表示
    同意無訛，是被告庚○○○辯稱不清楚系爭協議書之內容云
    云，空言否認其確有同意系爭協議書之內容方在系爭協議書
    用印之事實，其所辯自難憑採。
 3、再者，被告乙○○、丙○○、戊○於本院最後一次言詞辯論
    時方辯稱不同意系爭協議書之內容等語（見本院卷第237 頁
    ），核與證人辛○於本院審理時證稱：大家都說好後才（在
    系爭協議書上）用印簽名的，1 人分1 份協議書等語不符（
    見本院卷第116 頁），且觀諸被告乙○○、丙○○於簽立系
    爭協議書後即與被告丁○○依系爭協議書第13條約定，將吳
    吸之現金存款763,603 元領出均分，業據被告乙○○自承在
    卷（見本院卷第237 頁），據上事證可知被告乙○○、丙○○及戊○辯稱不同意系爭協議書之內容等語，顯屬不實，要
    不可採，其等所辯自無疑於系爭協議書效力之認定。
 4、綜上所述，被告庚○○○、乙○○、丙○○、戊○前揭所辯
    ，均不可採，此外，本院又查無系爭協議書有何應屬無效之
    之情事，準此，系爭協議書應屬有效成立，洵堪認定。
(三)、承上如是，原告請求被告將系爭土地所有權移轉登記予伊，
    是否有理由？（含原告是否已履行系爭協議書所定負擔？系
    爭協議書是否侵害被告庚○○○之特留分？）
 1、按「繼承人自繼承開始時，除本法另有規定外，承受被繼承
    人財產上之一切權利、義務」、「繼承人對於被繼承人之債
    務，負連帶責任」，97年1 月2 日修正前民法第1148條前段
    、第1153條第1 項分別定有明文。又不動產贈與為債權契約
    ，於贈與者與受贈者合意訂立時即已成立生效，並不以移轉
    登記為生效要件，此觀民法第407 條業經刪除自明。吳吸於
    94年7 月8 日過世前既已簽訂系爭協議書而將系爭土地贈與
    原告，雖該土地尚未移轉登記至原告名下，其贈與契約業已
    成立生效，系爭土地自非屬吳吸之遺產甚明，縱令被告庚○○○逕將系爭土地登記為吳吸之全體繼承人公同共有，亦無
    從使系爭土地轉變為吳吸之遺產，依前揭法律規定，吳吸生
    前依系爭協議書應配合將系爭土地移轉過戶予原告之義務，
    自應由被告等全體繼承人承受。
 2、次按，所謂附負擔之贈與，係以受贈人對於贈與人或第三人
    負有為一定給付債務為附款之贈與。本件原告自系爭協議書
    簽立之日起，須連帶負擔養療吳吸至壽終及負擔吳吸壽終身
    後一切費用，如原告不履行該義務時，原告應無條件將系爭
    土地登記回吳吸名下，若原告已將系爭土地處分時，應連帶
    負責將處分所得利益歸還吳吸，惟吳吸已亡故時，則歸還被
    告戊○，為系爭協議書第5 條所明定。依上開約定可知，原
    告雖受贈系爭土地，惟須負擔養療吳吸至壽終及負擔吳吸壽
    終身後一切費用，核其性質乃屬附負擔之贈與，且雙方約定
    如原告不履行義務時，無待吳吸依民法第412 條規定行使撤
    銷權，原告即須返還系爭土地或處分該土地利益，可堪認定
    。被告庚○○○依據系爭協議書上開約定，抗辯原告應舉證
    有療養吳吸至其壽終之事實，且因有部分遺產稅及滯納金係
    由其繳納，原告顯未負擔吳吸壽終身後一切費用，自不得依
    系爭協議書請求移轉系爭土地所有權等語，然為原告所否認
    。經查，原告主張於吳吸生前已安排其入住天恩老人養護中
    心，相關安養、醫療及耗材費用均係由其負擔，且吳吸跌倒
    骨折至高雄長庚紀念醫院開刀之醫療費用亦為其繳納等情，
    業據原告提出天恩老人養護中心出具之98年12月22日證明單
    （載明吳吸自94年4 月25日起至94年7 月4 日起住入該中心
    照護）、99年6 月12日證明單、94年7 月25日估價單、高雄
    長庚紀念醫院醫療費用收據為證（見本院卷第122 頁、第
    212 頁至第216 頁），被告對於原告提出之上開單據及證明
    書亦不爭執其真正，堪認原告主張有依系爭協議書約定養療
    吳吸至其壽終之事實，應屬可採。另關於系爭協議書所載原
    告應負擔「吳吸壽終身後之一切費用」，依其字面文義解釋
    ，通常指身後喪葬費用開銷，被告庚○○○辯稱尚包括遺產
    稅，核與一般身後費用之用語概念不符，且為原告所否認，
    自應由被告庚○○○就系爭協議書所第5 條約定原告應負擔
    之「吳吸壽終身後之一切費用」包含遺產稅之變態事實，負
    舉證之責，惟被告庚○○○就此迄未舉證以實其說，且依系
    爭協議書第8 條約定可知，如原告及被告乙○○、丙○○於
    吳吸過世後方辦理所有權移轉登記時，相關之遺產稅應由其
    各自負擔，亦足徵該系爭協議書第5 條所謂「吳吸壽終身後
    之一切費用」應不包含遺產稅甚明，準此，被告庚○○○辯
    稱有部分遺產稅及滯納金係由其繳納，自與原告是否履行系
    爭協議書第5 條所定負擔無涉。原告主張確有依約負擔「吳
    吸壽終身後之一切費用」，既經其提出高雄縣仁武鄉公所公
    墓、納骨堂使用費繳款單、高雄縣仁武鄉納骨堂使用許可證
    明書、吉仁社出具之吳吸喪葬費用收據（見本院卷第123 頁
    至第124 頁、第217 頁至第219 頁），被告均不爭執上開單
    據之真正，且被告庚○○○先前曾抗辯有為吳吸支出部分喪
    葬費用，亦經原告將該部分費用償還予被告庚○○○，此為
    被告庚○○○當庭承認屬實（見本院卷第237 頁），準此，
    原告主張有依約負擔「吳吸壽終身後之一切費用」，亦堪信
    為真。
 3、被告庚○○○雖另抗辯系爭協議書侵害其特留份，拒絕將系
    爭土地移轉登記予原告。惟按，被繼承人生前所為之贈與行
    為，與民法第1187條所定之遺囑處分財產行為有別，即可不
    受關於特留分規定之限制；又民法第1125條，僅規定應得特
    留分之人，如因被繼承人所為之遺贈，致其應得之數不足者
    ，得按其不足之數由遺贈財產扣減之，並未認特留分權利人
    ，有扣減被繼承人生前所為贈與之權，是被繼承人生前所為
    之贈與，不受關於特留分規定之限制，毫無疑義，業經最高
    法院分別著有25年上字第660 號、48年上字第371 號判例意
    旨可資參照。系爭協議書關於吳吸名下財產分配之約定既屬
    吳吸所為生前贈與契約，依前揭判例意旨，即不受關於特留
    分之限制，是被告庚○○○辯稱系爭協議書侵害其特留分，
    並執此作為拒絕將系爭土地移轉登記予原告之依據，亦不可
    採。
 4、承上所述，原告既已舉證履行系爭協議書所定負擔，其依據
    系爭協議書之約定，請求吳吸之全體繼承人即被告將系爭土
    地系爭土地之所有權全部辦理移轉過戶至其名下應有部分各
    2 分之1 ，自屬有據。
六、綜上所述，原告依據系爭協議書第1 條約定及繼承之法律關
    係，請求被告應將系爭土地所有權全部移轉登記予原告應有
    部分各2 分之1 ，為有理由，應予准許。
七、本件事證已臻明確，兩造其餘攻擊防禦方法及所提證據，核
    與判決之結果不生影響，均毋庸逐一審酌論述，附此敘明。
八、據上論結，本件原告之訴為有理由，爰依民事訴訟法第385
    條第1 項前段、第85條第2 項，判決如主文。
中    華    民    國    99    年    8     月    16    日
                  民事第六庭  法  官  林書慧
以上正本係照原本作成。
如對本判決上訴，須於判決送達後20日內向本院提出上訴狀。如
委任律師提起上訴者，應一併繳納上訴審裁判費。
中    華    民    國    99    年    8     月    16    日
                              書記官  史華齡
附表：吳吸原有之不動產明細
┌──┬───┬───────┬─────┬──┬──────────┐
│編號│ 種類 │   坐落位置   │面積（㎡）│持分│      備    註      │
├──┼───┼───────┼─────┼──┼──────────┤
│ 1  │土地  │高雄縣仁武鄉慈│1203.75   │全部│左開土地於98年11月2 │
│    │      │惠段691 地號  │          │    │日重劃後編為仁武鄉新│
│    │      │              │          │    │赤山段85地號，面積為│
│    │      │              │          │    │818.55平方公尺。    │
├──┼───┼───────┼─────┼──┼──────────┤
│ 2  │土地  │高雄縣仁武鄉綠│90.46     │全部│                    │
│    │      │園段696 地號  │          │    │                    │
├──┼───┼───────┼─────┼──┼──────────┤
│ 3  │房屋  │高雄縣仁武鄉綠│          │全部│                    │
│    │      │園段781 建號（│          │    │                    │
│    │      │門牌號碼：考潭│          │    │                    │
│    │      │村成功路19之5 │          │    │                    │
│    │      │號）          │          │    │                    │
├──┼───┼───────┼─────┼──┼──────────┤
│ 4  │土地  │高雄縣仁武鄉綠│141.89    │全部│                    │
│    │      │園段645 地號  │          │    │                    │
├──┼───┼───────┼─────┼──┼──────────┤
│ 5  │房屋  │高雄縣仁武鄉綠│          │全部│                    │
│    │      │園段782 建號（│          │    │                    │
│    │      │門牌號碼：考潭│          │    │                    │
│    │      │村成功路19之18│          │    │                    │
│    │      │號）          │          │    │                    │
├──┼───┼───────┼─────┼──┼──────────┤
│ 6  │土地  │高雄縣仁武鄉綠│146.24    │1/4 │                    │
│    │      │園段697 地號  │          │    │                    │
└──┴───┴───────┴─────┴──┴──────────┘

司法院資訊處製作；財團法人民間司法改革基金會備份。
